【裁判字號】    97,簡上,24
【裁判日期】    970818
【裁判案由】    給付票款
【裁判全文】
臺灣基隆地方法院民事判決              97年度簡上字第24號
上  訴  人  甲○○
訴訟代理人  林則奘    律師
複 代 理人  張漢榮    律師
被上訴人    乙○○○
訴訟代理人  丙○○
上列當事人間請求給付票款事件，上訴人對於民國97年4月23 日
本院基隆簡易庭96年度基簡字第978號第一審判決提起上訴，本
院第二審合議庭於97年8月11日言詞辯論終結，判決如下：
    主  文
上訴駁回。
第二審訴訟費用新臺幣肆萬參仟零捌拾元由上訴人負擔。
    事實及理由
壹、事實概要（兩造主張及聲明概要）
一、被上訴人於原審起訴主張其執有上訴人所簽發如附表所示之
    支票8紙（下簡稱系爭支票），詎屆期提示均未獲兌現，金
    額合計新台幣（下同）280萬元，依票據法律關係請求上訴
    人給付票款280萬元及自各該系爭支票之付款提示日即95年
    10月12日起至清償日止，按週年百分之6計算之法定遲延利
    息，並提出系爭支票及退票理由單各一紙（均影本附卷）為
    證。經原審判決被上訴人全部勝訴，上訴人不服，上訴到院
二、被上訴人除援引第一審之陳述外，並補充陳述略以：１、果
    如上訴人所述系爭支票係遭偽造，為何未見上訴人採取止付
    或對被上訴人之假扣押執行聲明異議？２、上訴人謂交付支
    票及印章予訴外人謝郭秀纓係為幫助其圓謊，惟究竟是何事
    須以如此大的代價助其圓謊？３、被上訴人不可能先將款項
    出借後再教唆謝郭秀纓偽造支票做為擔保後，冒險持該票據
    向上訴人請求清償票款，足見上訴人所為之抗辯，有違常理
    ，不可採取。因予請求駁回上訴人之上訴。
三、上訴人於第一審及第二審均以：系爭支票乃謝郭秀纓無權簽
    發，縱認係上訴人交付支票及印章予謝郭秀纓，然係為幫助
    其向訴外人謝修治圓謊之用，上訴人並未授權謝郭秀纓簽發
    支票予他人，故謝郭秀纓簽發支票超越授權範圍屬權處分，
    被上訴人自無權處分人手中取得票據，依票據法第14條第1
    項規定自不得享有票據權利等語，作為拒絕被上訴人請求之
    抗辯。其除援引第一審之陳述外，亦補充陳述略以：被上訴
    人與謝郭秀纓票據往來約有5年，對於謝郭秀纓冒用上訴人
    等支票之情事知之甚詳，此由每當謝郭秀纓交付予其被冒用
    人之支票被退票後，其並未對被冒用人進行訴追，可見一般
    ；截至謝郭秀纓自殺身亡時被上訴人持有謝郭秀纓交付之他
    人支票約有70多張，總金額高達3,000多萬元，以被上訴人
    多年放款經驗不可能不知道謝郭秀纓有無權簽發他人票據之
    情事；而借款是280萬元，簽發一張280萬元之支票即可，會
    分成8張簽發，且總和恰巧是相同，此乃長期借貸款項收取
    利息的人，經常以此手法掩飾，正因為這個習性，暴露了被
    上訴人知悉謝郭秀纓無權簽發上訴人票據之事實。因為280
    萬元要開成幾張票？每張金額多少？並非由借款人決定，而
    是取決於貸款人；被上訴人既明知謝郭秀纓無權簽發票據，
    其執有系爭票據為惡意取得，依法不能享有票據權利；又依
    被上訴人過往之放款模式皆要求借款人提供他人支票做為擔
    保，並將支票金額細化為多張支票，此一事實足以佐證被上
    訴人於本案亦復如此，因此被上訴人持有系爭支票難謂非惡
    意。因予請求(一)原判決廢棄，(二)被上訴人在第一審之訴駁回
    。
貳、兩造之不爭執和爭執之事項
一、不爭執事項
    被上訴人確係由訴外人謝郭秀纓處受讓系爭支票，經提示而
    不獲付款。
二、爭執事項
    １、系爭支票是否為訴外人謝郭秀纓未經上訴人甲○○之同
        意，自行盜用印章簽發？意即上訴人甲○○需否就系爭
        支票負發票人之責任？
    ２、被上訴人是否惡意或重大過失取得系爭支票？
參、本院對爭執事項之判斷
一、按以惡意或有重大過失取得票據者，不得享有票據上之權利
    。票據法第14條第1定有明文。又「票據行為，為不要因行
    為，執票人不負證明關於給付之原因之責任，如票據債務人
    主張執票人取得票據出於惡意或詐欺時，則應由該債務人負
    舉證之責。」（最高法院64年臺上字第1540號判例參照）。
    次按支票乃文義證券及無因證券，證券上之權利義務悉依證
    券上所載文句而決定其效力，從而支票上權利，依支票文義
    而發生，與其基礎之原因關係各自獨立，支票上權利之行使
    不以其原因關係存在為前提；再者，票據為流通證券，除有
    禁止轉讓之記載外，得由執票人任意轉讓，始有助於票據之
    流通及交易之安全。再按當事人主張有利於己之事實者，就
    其事實有舉證之責任，民事訴訟法第277條前段定有明文。
二、被上訴人主張持有系爭支票，經提示後未獲付款而遭退票之
    事實，業據提出系爭支票、退票理由單為證（原審卷第8至
    第15頁），核與其所述相符。上訴人雖辯稱其未簽發系爭支
    票，系爭支票係謝郭秀纓偽造，故未完成發票行為，自毋庸
    負發票人責任；又被上訴人主張訴外人謝修治執系爭支票向
    其調現，惟謝修治到庭具結證稱「絕無此事」，且被上訴人
    訴狀上也明白指出該支票非上訴人所交付，顯見被上訴人執
    有系爭支票來源不明；而系爭支票乃謝郭秀纓未經合法授權
    所簽發，且據謝郭秀纓生前陳稱該支票乃被上訴人脅迫伊不
    當簽發以作擔保之用 (此部分已訴請依法偵查)，是其以惡
    意取得系爭支票，上訴人自得而拒絕付款，被上訴人不得行
    使票據權利云云。惟查：
    (一)上訴人雖先辯稱系爭支票係遭謝郭秀纓所偽造，又經其訴
    訟代理人於第一審96年11月28日言詞辯論期日時表示不知系
    爭支票發票欄上印章之真假，惟經原審於97年3月5日詢問上
    訴人本人時其表示：（法官問：為何謝郭秀纓會有妳的印章
    及支票本？）是謝郭秀纓到我家來，知道我有二信的支票，
    就騙我說她家裡發生事情，急需要用錢，要我開支票借給她
    去處理家裡的事情，當時我不同意，但謝郭秀纓在我家裡與
    我拉拉扯扯，而且她把我的支票本及印章拿在手裡，並且哭
    哭啼啼，我要跟她拿回來，她還是不還給我，之後她就拿走
    了。（法官問：之後何時將印章及支票本拿回來？）都沒有
    。（法官問：為何時問那麼久了都不將妳的印章及支票本拿
    回來？）因為大家都要上班很忙，而且也都沒有什麼事情發
    生，所以我就沒有把印章及支票要回來，是直到95年8月的
    時候，原告（即被上訴人）訴代與一位女生到我家門口，拿
    了一張280萬元的支票表示是謝郭秀纓開給他的等語（見原
    審卷86至87頁），我就打電話問謝郭秀纓，謝郭秀纓有向我
    說對不起並表示支票是她開出去的。上訴人雖企圖欲經由另
    一證人謝修治之證言來證明，系爭支確係由謝郭秀纓未經授
    權而簽發，惟謝修治於原審97年1月9日言詞辯論期日時到場
    證稱並不知道系爭支票上發票人的印章係謝郭秀纓未經授權
    蓋上的等語（見原審卷第62至63頁）。是以上訴人既未能就
    該支票係為造之有利於己之事實舉證以實其說，而系爭支票
    上之印文確屬真正，上訴人即難脫免應負發票人責任。
  (二)上訴人又辯稱被上訴人執有系支爭票為惡意取得，依法不能
    享有票據權利，依前揭最高法院判例意旨，上訴人本應就此
    有利之事實負舉證之責，然其從未提出任何證據，僅於原審
    民事準備（續二）狀陳稱：謝郭秀纓係完全依照被上訴人之
    指示開票，被上訴人對於背書人謝郭秀纓偽造票據後，再以
    背書方式無權處分系爭支票，為被上訴人所明知；復於原審
    及上訴理由狀內均陳稱被上訴人曾經三次執有上訴人名義之
    票據，這三次應該是到期後付利息的延期續借行為，借款金
    額既是280萬元，開立一張280萬元之支票即可，開成零星的
    8張，且總和恰巧是相同，有違常理，而臆惻被上訴人知悉
    、警覺甚至於指示謝郭秀纓無權簽發上訴人票據之事實，進
    而收受系爭支票，自有重大過失，而不得享有票據權利；另
    上訴人又抗辯容認系爭支票及其上之印章為謝郭秀纓自其處
    所取走放在謝郭秀纓處者，係為幫忙謝郭秀纓圓謊，方應謝
    郭秀纓之請求將支票、印章放在謝郭秀纓處等語，上訴人不
    但未就被上訴人如何知悉上情舉證以實其說，反倒是由此可
    見上訴人與謝郭秀纓間之情誼超乎一般人可想像之程度；是
    以上訴人既將其支票本及印章均交予謝郭秀纓處理，且不過
    問謝郭秀纓如何開立支票，在支票交易外觀上，足使第三人
    認為上訴人有概括授權謝郭秀纓使用其印章及支票本之意，
    否則為何會將此等重要信用物件交與他人使用？是被上訴人
    在依謝郭秀纓指示將280萬元款項匯入訴外人謝修治帳戶後
    ，因信賴謝郭秀纓而取得之同額系爭支票，難謂其有何惡意
    或重大過失可言。據此可知，上訴人上述其並未同意訴外人
    謝郭秀纓簽發及使用系爭支票之抗辯，難以採信。
三、綜上所述，本件被上訴人主張上訴人簽發系爭支票，並據此
    主張其對上訴人之系爭支票款之給付請求權存在，堪信為真
    實；上訴人所為被上訴人乃惡意或有重大過失取得系爭支票
    之抗辯，既未能舉證證明以實其說，自無從信為真實。
四、末按發票人應照支票文義擔保支票之支付；執票人向支票債
    務人行使追索權時，得請求自為付款提示日起之利息，如無
    約定利率者，依年利六釐計算，票據法第126條、第133條分
    別定有明文。從而，被上訴人依票據之法律關係，請求上訴
    人給付280萬元及自各該系爭支票之付款提示日即95年10月
    12 日起至清償日止，按週年百分之6計算之法定遲延利息，
    為有理由，應予准許。又命清償票據上債務之判決，應依職
    權宣告假執行，民事訴訟法第389條第1項第4款定有明文。
    因此，本件原審判決命上訴人如數給付，並依職權宣告假執
    行，於法並無違誤，上訴人指摘原判決不當，求予廢棄改判
    ，為無理由，應予駁回其上訴。
肆、結論：本件上訴人之上訴，為無理由，應依民事訴訟法第43
    6條之1第3項、第449條第1項、第78條、第87條第1項，判決
    如主文。
中    華    民    國    97    年    8    月    18     日
                  民事庭審判長法  官  李媛媛
                              法  官  王翠芬
                              法  官  李木貴
以上正本係照原本作成。
中    華    民    國    97    年    8    月    18     日
                              書記官  林蔚菁
    附  表
  ┌──┬─────┬──────┬─────┬──────┬───┐
  │編號│票據號碼  │ 發  票  日 │票面金額  │利息起迄日  │發票人│
  │    │          │            │(新臺幣)  │            │      │
  ├──┼─────┼──────┼─────┼──────┼───┤
  │ 1  │RW0000000 │95年10月9日 │32萬8千元 │95年10月12日│甲○○│
  │    │          │            │          │起至清償日止│      │
  ├──┼─────┼──────┼─────┼──────┼───┤
  │ 2  │RW0000000 │同上        │5萬4千元  │同上        │同上  │
  ├──┼─────┼──────┼─────┼──────┼───┤
  │ 3  │RW0000000 │同上        │39萬6千元 │同上        │同上  │
  ├──┼─────┼──────┼─────┼──────┼───┤
  │ 4  │RW0000000 │同上        │32萬元    │同上        │同上  │
  ├──┼─────┼──────┼─────┼──────┼───┤
  │ 5  │RW0000000 │同上        │21萬5千元 │同上        │同上  │
  ├──┼─────┼──────┼─────┼──────┼───┤
  │ 6  │RW0000000 │同上        │40萬元    │同上        │同上  │
  ├──┼─────┼──────┼─────┼──────┼───┤
  │ 7  │RW0000000 │同上        │30萬元    │同上        │同上  │
  ├──┼─────┼──────┼─────┼──────┼───┤
  │ 8  │RW0000000 │同上        │78萬7千元 │同上        │同上  │
  └──┴─────┴──────┴─────┴──────┴───┘


司法院資訊處製作；財團法人民間司法改革基金會備份。
